【裁判字號】    98,訴,1116
【裁判日期】    981117
【裁判案由】    殺人未遂
【裁判全文】
臺灣彰化地方法院刑事判決              98年度訴字第1116號
公  訴  人  臺灣彰化地方法院檢察署檢察官
被      告  安弟 （WAHYU.
                  (
選任辯護人  徐盛國律師
    主  文
安弟（WAHYUDI ANDI）殺人未遂，處有期徒刑伍年貳月。並於刑
之執行完畢或赦免後驅逐出境。
    犯罪事實
一、安弟（WAHYUDI ANDI）為印尼籍勞工，於民國98年5 月2 日
    晚間某時，與女友娃娣（甲○○○○○ ○○○○○○○○○）一同至丙○○
    所經營位於彰化縣線西鄉○○村○○路217 巷52號之家庭式
    印尼小吃部飲酒、唱卡拉OK作樂，嗣因與同在該小吃店內亦
    為印尼籍勞工之客人伊萬（IWAN WIJAYANTO）、亞安（YAY
    AN HANAFI ）因點歌糾紛而爆發口角衝突，惟旋即遭其餘印
    尼籍友人趨前勸阻而將雙方制止分開，亞安並隨即步出該店
    ，安弟則隨手拿起店內桌上由不明人士放置之刀子1 把（該
    刀刀長24公分，刀刃長14公分）後，由其印尼籍友人帶離上
    開小吃店外，伊萬則於店內暫避。嗣於同日23時38分許，安
    弟與亞安於店外再度產生衝突，伊萬隨即走出店外與安弟爭
    執，詎安弟竟因此心生不滿，雖已預知以鋒利之刀器朝人左
    前胸砍擊，極可能因傷及要害或失血過多而生致人於死之結
    果，竟猶萌生殺人之不確定故意，認死亡結果之發生，亦不
    違背其本意，以其自店內攜出之刀子朝伊萬左胸部揮砍3 刀
    （起訴書誤載為安弟萌殺人犯意，隨手拿起桌上不明之人放
    置之刀子1 把，追出店外，朝伊萬身上猛刺3 刀），伊萬因
    此受有左前胸、左前臂、左上臂開放性傷口（傷口長、寬均
    為10X6公分），左前胸穿刺傷併肺部及心臟損傷、左側血胸
    、敗血症、呼吸衰竭等傷害，此時因警據報前往處理，安弟
    見警車到達，隨即逃離現場，伊萬經緊急送往財團法人彰濱
    秀傳紀念醫院（下稱彰濱秀傳醫院）急救，始倖免於死。警
    方並於上開小吃店外查扣安弟留置於現場之不明人士所有之
    刀子1 把，安弟則於翌日上午11時許，經仲介公司人員陪同
    至警局投案，而查悉上情。
二、案經伊萬訴由彰化縣警察局和美分局報告臺灣彰化地方法院
    檢察署檢察官偵查起訴。
    理    由
一、證據能力部分：
（一）按訊問被告，應全程連續錄音，必要時，並應全程連續錄
      影，但有急迫情況且經記明筆錄者，不在此限；筆錄內所
      載之被告陳述與錄音或錄影之內容不符者，除有前項但書
      情形外，其不符之部分，不得作為證據，刑事訴訟法第10
      0 條之1 第1 項、第2 項定有明文。辯護人於本院準備程
      序時辯稱：被告98年5 月3 日警詢筆錄第2 頁第10行至第
      21行之記載與被告實際陳述不符，故此部分之警詢筆錄應
      無證據能力等語。經查：被告於98年5 月3 日之警詢陳述
      ，經本院勘驗其錄影光碟，並與筆錄內容相核對，結果警
      詢筆錄第2 頁第17行以下應為「（13:54:21）我出去他們
      就打我，刀子本來是在裡面的，我們是在外面打，（通譯
      問被告是否在外面打了，再回裡面拿刀）不是，我是在裡
      面吵了之後，我要跑出去順手拿著刀子，他們打我之後，
      我就順手把刀子揮過去」，此有勘驗筆錄1 份在卷可稽（
      本院卷第68頁），與警詢筆錄記載「之後我們在門外理論
      ，伊萬就用拳頭打我的頭，我一時生氣就進入該地（丙○
      ○家附設印尼小吃部）桌上隨手拿取該刀，走出門外對伊
      萬亂揮殺傷」不符，顯見該部分筆錄並非依被告陳述為記
      載，核諸前揭說明，被告之該部分警詢筆錄（即警卷第2
      頁第17行至第21行）自無證據能力，其警詢之陳述，並應
      以前開勘驗結果為依據。
（二）按被告以外之人於審判外之言詞或書面陳述，除法律有規
      定者外，不得作為證據，刑事訴訟法第159 條第1 項定有
      明文。辯護人於本院準備程序中抗辯被告以外之人於審判
      外之陳述均無證據能力，揆諸前揭規定，證人伊萬、亞安
      、丙○○於警詢中之陳述，係屬於審判外之言詞陳述，不
      得作為證據；此外，復查無其警詢陳述有符合刑事訴訟法
      第159 條之2 、第159 條之3 之例外規定，是依前開規定
      ，證人伊萬、亞安、丙○○於警詢之陳述，無證據能力。
（三）按被告以外之人於偵查中向檢察官所為陳述，除顯有不可
      信之情況者外，得為證據，刑事訴訟法第159 條之1 第2
      項定有明文。偵查中對被告以外之人（包括證人、鑑定人
      、告訴人、被害人及共同被告等）所為之偵查筆錄，或被
      告以外之人向檢察官所提之書面陳述，性質上均屬傳聞證
      據。惟現階段刑事訴訟法規定檢察官代表國家偵查犯罪、
      實施公訴，依法其有訊問被告、證人及鑑定人之權，證人
      、鑑定人且須具結，而實務運作時，檢察官偵查中向被告
      以外之人所取得之陳述，原則上均能遵守法律規定，不致
      違法取供，其可信度極高，故被告以外之人前於偵查中已
      具結而為證述，除反對該項供述得具有證據能力之一方，
      已釋明顯有不可信之情況外，不宜以該證人未能於審判中
      接受他造之反對詰問為由，即遽指該證人於偵查中之陳述
      不具證據能力。查本件辯護人雖抗辯被告以外之人於偵查
      中未經具結之供述均無證據能力，然證人伊萬、亞安於偵
      訊中陳述時，業經檢察官諭令具結，其證詞之憑信性已獲
      擔保。本院審酌彼等之言詞陳述作成時之情況，證人均能
      自由陳述，依前開說明，本院認證人伊萬、亞安上開於偵
      查中具結後之證言應具有證據能力。
（四）又按刑事訴訟法第159 條之4 規定：「除前3 條之情形外
      ，下列文書亦得為證據：（一）除顯有不可信之情況外，
      公務員職務上製作之紀錄文書、證明文書。（二）除顯有
      不可信之情況外，從事業務之人於業務上或通常業務過程
      所須製作之紀錄文書、證明文書。」，此因從事業務之人
      在業務上或通常業務過程製作之上開文書，係於通常業務
      上不間斷而規律之記載，記錄時亦無預見日後將作為證據
      之偽造動機，其虛偽之可能性較小，且如讓製作者以口頭
      方式在法庭上再重述過去之事實或數據，實際上有其困難
      ，二者具有一定程度之不可代替性，是除非有顯不可信之
      情況外，上開業務文書應均具有證據能力。查卷附彰濱秀
      傳醫院98年6 月1 日濱秀醫字第980359號函覆之病歷及98
      年5 月5 日手術記錄單等件，係醫師與其他護理人員、救
      護人員於例行性之業務過程中，基於觀察或發現而當場或
      即時之記載，雖屬被告以外之人於審判外之陳述，惟該份
      紀錄應係就當時業務情形而為忠實之紀錄，而無顯不可信
      之情事，依刑事訴訟法第159 條之4 第2 款之規定，自得
      為證據。
（五）按被告以外之人於審判外之陳述雖不符刑事訴訟法第159
      條之1 至之4 之規定，而經當事人於審判程序同意作為證
      據，法院審酌該言詞陳述或書面陳述作成時之情況，認為
      適當者，亦得為證據；當事人、代理人或辯護人於法院調
      查證據時，知有前項不得為證據之情形，而未於言詞辯論
      終結前聲明異議者，視為有前項之同意，刑事訴訟法第15
      9 條之5 定有明文。經查，卷附彰濱秀傳醫院98年5 月29
      日診斷證明書，為被告以外之人於審判外所為之書面陳述
      ，屬傳聞證據，且無刑事訴訟法第159 條之1 至之4 等4
      條規定情形，然檢察官、被告、辯護人均已知悉該陳述屬
      傳聞證據，且於本院言詞辯論終結前均未聲明異議，本院
      審酌上開證據於作成時亦無任何不適當之情況，認以之作
      為本案之證據，應屬適當，認均應有證據能力。
（六）至卷附現場照片及扣案之證物等，非屬供述證據，無傳聞
      法則之適用，且與本案待證事實具有關連性，復無證據證
      明係執法人員違法取得或製作之物，經查又無不得作為證
      據之事由，自得採為證據。
二、訊據被告安弟固坦承於上開時、地持自前開小吃店內攜出之
    刀子朝告訴人伊萬揮砍，並致告訴人伊萬受有上揭傷害之事
    實，惟矢口否認有何殺人未遂犯行，辯稱：其和伊萬、亞安
    在店內發生口角後，因為會害怕，所以才會從店裡拿刀出去
    ，後來因為伊萬衝出來用拳頭攻擊伊，伊才會拿刀子亂揮砍
    ，伊只是自衛，並沒有殺人的犯意云云；辯護意旨略以：本
    件被告係遭友人押出店外，足見被告並非如起訴書所述係意
    圖追殺亞安或伊萬而步出店外，而被害人傷口長10公分，且
    均為中間深、兩側淺之傷口，且扣案兇刀刀刃尖端進入被害
    人身體之部分僅為單面刃，被告若刻意要刺殺被害人，則傷
    口應呈現進刀處傷口深、出刀口處傷口淺之態樣，足見該等
    傷口均為被告快速揮刀造成，而非遭被告刺傷；而依被害人
    傷口位置及傷口走向，亦足見被告當時係出於自衛、恐懼而
    胡亂揮舞刀具，在此情形下難免會有誤判揮刀可觸及距離之
    情形，是由被告於拉扯中揮刀割傷告訴人之行止，及告訴人
    所受傷害之傷口情形綜合觀察，被告應無殺人之犯意，本件
    被告應僅是正當防衛，但防衛過當，而有傷害或過失傷害之
    犯行等語。經查：
（一）被告於上揭時、地與告訴人發生口角後，以其自上開小吃
      店內攜出之刀子朝告訴人伊萬揮砍等情，迭據被告於偵查
      及本院審理時供承不諱，核與證人央多（PURWUYANTO）於
      本院證述大致相符，並有刀子1 把扣案可稽；又告訴人伊
      萬遭被告以刀子揮砍後，受有左前胸、左前臂、左上臂開
      放性傷口（傷口長、寬均為10X6公分），左前胸穿刺傷併
      肺部及心臟損傷、左側血胸、敗血症、呼吸衰竭等傷害，
      亦有彰濱秀傳紀念醫院98年5 月29日診斷證明書、98 年6
      月1 日濱秀（醫）字第980359號函附病歷影本1 紙在卷足
      憑（偵卷第28頁、第31頁至第35頁），足認告訴人伊萬上
      開傷害，確係被告揮砍刀子所致甚明。
（二）按殺人與傷害之區別，應以加害人有無殺意為斷，不以兇
      器種類及傷痕之多少為絕對標準，亦不能因與被害人素不
      相識，原無宿怨，事出突然，即認為無殺人之故意。又下
      手之情形如何，於審究犯意方面，為重要參考資料，故認
      定被告是否有殺人犯意，自應審酌當時情況，視其下手之
      輕重、加害之部位等，以為判斷之準據（最高法院90年度
      台上字第1808號判決要旨參照）。又刑法關於犯罪之故意
      ，係採希望主義。直接故意，須行為人對於構成犯罪之事
      實具備明知及有意使其發生之兩個要件；間接故意，須行
      為人對於構成犯罪之事實預見其發生，且其發生不違背行
      為人本意始能成立。而行為人有無犯罪之故意，乃個人內
      在之心理狀態，惟有從行為人之外在表徵及其行為時之客
      觀情況，依經驗法則審慎判斷，方能發現真實（最高法院
      88年度台上字第1421號判決要旨參照）。經查：
   1、證人即彰濱秀傳醫院急診醫師乙○○於本院審理時證稱：
      本案被害人3 處刀傷大概均為長10公分寬6 公分之傷口，
      當時傷口持續在出血，在急診室就先針對手臂部分做加壓
      止血，但因傷口面積較大，所以傷口都送開刀房作縫合手
      術，後來被害人會喘，發現有氣胸、血胸的情形，所以住
      進加護病房並作心臟撕裂傷併血氣胸處理，且依病歷之記
      載，本件被害人心包膜有破掉，有表淺的撕裂傷併出血，
      也就是刀子除了進入肌肉層外並已經傷及心臟，如不以手
      術方式止血，並在加護病房照料，被害人的死亡率會很高
      等語（本院卷第85頁至第87頁），足見告訴人伊萬傷勢甚
      為嚴重，若非急救得宜，確有致命之虞。
   2、本件被告所持之扣案刀子，係雙刃、全長（含刀柄）24公
      分、刀刃14公分、寬3 公分乙節，有本院勘驗筆錄1 份（
      本院卷第92頁）及照片2 張（偵卷第30頁）可證，是該刀
      子甚為鋒利，客觀上足以對人之生命、身體構成威脅。而
      胸部為人體重要臟器所在部位，持刀對之揮砍極可能造成
      重要臟器受損而死亡，此乃一般人得以預見之結果，被告
      為智識程度正常之成年人，且其於本院審理中亦供稱：「
      （問：你是否知道拿刀子刺或砍對方會造成對方死亡的結
      果？）知道」等語（本院卷第95頁），則其對於上開情事
      自亦知之甚稔。
   3、被告於本院審理時供稱：伊在店外面時因為有拿刀子，所
      以很多人將伊壓住，後來伊萬衝過來攻擊伊，伊才拿刀子
      一直揮砍等語（本院卷第94頁反面）；此與證人娃娣於本
      院審理時證稱：在店外面雖然有人壓住被告，但被告一邊
      掙扎一邊要打伊萬，被告當時力氣很大還可以揮動刀子等
      語（本院卷第91頁）相符，則被告持刀揮砍時之力道，既
      足以掙脫數位壓制被告之人，則被告揮砍力量當甚為猛烈
      ，已堪認定。
   4、綜合上開證據資料，可知被告明知胸部為人體重要臟器所
      在部位，而仍使用刀刃長14公分而刀鋒銳利之刀子，以猛
      烈之力道朝告訴人伊萬之胸部砍去，將可能導致證人胸部
      臟器受有不可回復之重大傷害，致生死亡之結果；另證人
      央多於本院審理時證稱：亞安、伊萬、安弟在店外面吵架
      及拿刀傷人的時間都很短，過程因外面很暗且因為伊有醉
      意所以沒有看到等語（本院卷第89頁反面），與彰化縣警
      察局和美分局線西分駐所拍攝之現場照片（警卷第14頁）
      所顯示之情形相符，堪認案發當時上開小吃店外庭院之光
      線十分昏暗，則以案發現場並無可以避開告訴人伊萬足以
      致死部位之客觀燈光條件下，被告仍悍然不顧告訴人伊萬
      可能死亡之高度危險性存在，執意以不規則方式揮砍告訴
      人伊萬，則被告確有殺害告訴人伊萬之不確定故意，要無
      疑義。
   5、辯護意旨雖以：被告與告訴人素無冤隙，僅是出於自衛、
      恐懼而胡亂揮舞刀具誤傷告訴人，此從告訴人並非持刀刺
      傷告訴人及告訴人傷口位置及走向即可得知云云。惟殺人
      動機之起，並不以行為人與被害人間原有深仇大恨為必要
      ，徵諸實例，隨機殺人者有之，因一時氣憤而殺人者亦非
      鮮見，本件被告與告訴人間固無重大之仇隙，然被告確因
      點歌糾紛等細故而攻擊告訴人，已如前述，自不能僅以被
      告與告訴人間無深仇大恨，即遽認被告無殺人犯意；至被
      告固非直接持刀刺殺告訴人，然被告既自承於揮舞刀具時
      告訴人伊萬正朝被告方向前進，則被告持利刃朝告訴人伊
      萬方向揮舞，被告有可能揮砍到告訴人之胸部，而可能導
      致伊萬死亡之結果，自應有所認識，詎仍悍然為之，其對
      於殺人之構成要件事實固無直接故意，然主觀上既已預見
      被害人恐生死亡之結果，復不違背其本意，自有殺人之不
      確定故意，至為灼然，是辯護人所執前揭辯詞，並無可採
      。
（三）次按刑法上正當防衛必須對於現在不法之侵害始得為之，
      倘若侵害業已過去，即無正當防衛可言，故對已過去之報
      復行為，自不得主張正當防衛（最高法院30年上字第1040
      號判例、78年臺上字第4416號判決可資參照），本件被告
      及其辯護人雖辯稱：係遭伊萬毆打後，才亂揮刀自衛，本
      件僅是防衛過當云云，然此則為告訴人堅決否認，是被告
      是否卻遭告訴人毆打，不無疑問。又被告於警詢中陳稱：
      伊萬拳頭打到其的臉部1 下，其被打以後很生氣，所以持
      刀對伊萬亂揮等語（警卷第2 頁反面），則縱認告訴人曾
      有何不法侵害，其侵害時點業已過去，自難認有何現在不
      法侵害之情狀，即無正當防衛可言，當更無防衛過當之可
      言。
（四）另證人即被告女友娃娣（甲○○○○○ ○○○○○○○○○）雖到庭證稱
      ：伊萬從店裡出來時用拳頭打安弟的眼睛，但因為有3、4
      個人壓住安弟，所以安第一邊掙扎一邊要打伊萬，當時伊
      站在安弟之斜後方，但伊並沒有看到安弟拿刀子砍到伊萬
      ，僅看到伊萬倒地後，又站起來要打安弟1 次，之後伊萬
      就遮住傷口走了云云。然證人娃娣既與被告為親密男女朋
      友關係，本即難期其證詞客觀公正而無隻字片語迴護被告
      之可能，而證人娃娣在當時昏暗之光線下，既可清楚看到
      告訴人以拳頭毆打被告眼睛，亦可清楚看見告訴人係遮住
      傷口後始離開，何以對被告砍殺告訴人之過程絲毫未見，
      則證人娃娣前揭之證述，顯係避重就輕而有相當瑕疵可議
      之處，係屬迴護被告之詞，自不足為有利被告之認定。
（五）綜上所述，本院認被告前揭所辯，均屬卸責之詞，不足採
      信，本件事證已臻明確，被告殺人未遂之犯行洵堪認定，
      應予依法論科。
三、按本法在中華民國領域內犯罪者適用之，刑法第3條第1項前
    段定有明文。本件被告安弟與告訴人伊萬雖同是外國人，已
    如前述，然依刑法第3 條第1 項前段仍有刑法之適用。故核
    被告所為，係犯刑法第271 條第2 項、第1 項之殺人未遂罪
    。被告先後持刀砍殺告訴人3 刀之舉動，時間緊接、地點相
    同，顯係基於同一殺人犯意下之接續行為，僅侵害一法益，
    為接續犯，應論以一殺人未遂罪。被告已著手於殺人犯罪行
    之實施，而未發生死亡之結果，為未遂犯，爰依刑法第25條
    第2 項之規定減輕其刑。爰審酌被告在我國並無犯罪前科，
    素行尚佳，隻身在異國工作，情緒之管理較一般人困難，然
    犯罪之動機僅因點歌細故，即持鋒利之刀刺殺被害人，且使
    告訴人身心極度受創，情節非輕，暨被告於本院審理時猶未
    坦認殺人犯意之犯後態度，及與告訴人伊萬達成和解等一切
    情狀，量處如主文所示之刑，以資懲儆。檢察官雖對被告具
    體求處有期徒刑9 年，然本院審酌上開各情，認對被告處以
    如主文所示之刑，已足收儆懲之效，檢察官之求刑尚嫌過重
    ，附此敘明。又本件被告安弟為印尼籍之外國人，並受有期
    徒刑以上刑之宣告，因細故衝突即持刀殺人，足認法治觀念
    薄弱，嚴重影響我國社會治安，顯不宜繼續在臺居留，併依
    刑法第95條之規定，於刑之執行完畢或赦免後，驅逐出境。
    扣案之刀子1 把，雖係被告供本件犯罪所用之物，惟被告否
    認為其所有，復無積極證據足證該尖刀為被告所有，爰不併
    為沒收之諭知；另扣案被告所穿之短袖上衣，雖為被告所有
    ，然與被告犯本件殺人未遂案件無關，不為沒收之諭知，併
    予敘明。
四、至公訴意旨依告訴人伊萬及證人亞安於偵訊中之證述，而認
    被告係基於殺人之直接故意而自上開小吃店內持刀追殺伊萬
    ，惟經證人央多於本院證稱：在店內吵架後，安弟就把刀子
    帶到外面，之後就沒有再進來，之後就發生砍傷人事件等語
    （本院卷第89頁反面至第90頁），則被告顯非自上開小吃店
    內持刀追出店外而猛刺告訴人伊萬，本件被告係先由其印尼
    籍友人帶離上開小吃店外，嗣於告訴人步出上開小吃店時並
    再度發生爭執時，始以順手自上開小吃店內攜出之刀子揮砍
    伊萬，則被告應係基於殺人之不確定故意而持刀揮砍告訴人
    ，而非基於殺人之直接故意，併此敘明。
據上論斷，應依刑事訴訟法第299條第1項前段，刑法第271條第2
項、第1項、第25條第2項、第95條，判決如主文。
本案經檢察官陳建佑到庭執行職務。
中    華    民    國    98    年    11    月    17    日
                  刑事第二庭    審判長法官  石馨文
                                法      官  羅永安
                                法      官  江彥儀
以上正本證明與原本無異。
如不服本判決應於收受判決後10日內向本院提出上訴書狀，並應
敘述具體理由；其未敘述上訴理由者，應於上訴期間屆滿後20日
內向本院補提理由書（均須按他造當事人之人數附繕本）「切勿
逕送上級法院」。
告訴人或被害人對於判決如有不服具備理由請求檢察官上訴者，
其上訴期間之計算係以檢察官收受判決正本之日期為準。
中    華    民    國    98    年    11    月    17    日
                                書  記  官  黃明慧
附錄本案論罪科刑法條:
中華民國刑法第271條
（普通殺人罪）
殺人者，處死刑、無期徒刑或 10 年以上有期徒刑。
前項之未遂犯罰之。
預備犯第 1 項之罪者，處 2 年以下有期徒刑。


司法院資訊處製作；財團法人民間司法改革基金會備份。
